最高法院民事判決　　　　　　　　九十四年度台上字第四一號
　　上　訴　人　崇友實業股份有限公司
　　法定代理人　唐伯龍
　　訴訟代理人　柏有為律師
　　　　　　　　藍弘仁律師
　　被 上訴 人　華南商業銀行股份有限公司世貿分公司
　　法定代理人　鍾德榮
　　訴訟代理人　郭方桂律師
上列當事人間請求損害賠償事件，上訴人對於中華民國九十三年
九月一日台灣高等法院第二審更審判決（九十三年度上更(五)字第
六八號），提起上訴，本院判決如下：
    主  文
上訴駁回。
第三審訴訟費用由上訴人負擔。
    理  由
本件上訴人主張：訴外人羅維徵原係伊公司之業務員，於收取訴
外人新繼陽建設股份有限公司所簽發、票載日期為民國八十三年
七月十日，面額新台幣（下同）三百三十一萬二千元，付款人為
被上訴人之第ＮＢ0000000號支票（下稱系爭支票）後，
竟將系爭支票之指定受款人名稱「崇友實業股份有限公司」（下
稱崇友公司）變造為「崇反實業股份有限公司」（下稱崇反公司
），並於台灣中小企業銀行建成分行開設「崇反公司」帳戶，再
以崇反公司之印文為領款背書後存入該帳戶，以之向被上訴人提
示。被上訴人為銀行業者，以其專業知識，及相關法律規定，本
應注意系爭支票是否曾經變造，進而拒絕付款。詎其竟因重大過
失疏未注意系爭支票已經變造，即將款項付予崇反公司，致侵害
伊之權利，自應負侵權行為損害賠償之責。又發票人委託銀行付
款予支票受款人或持票人之契約，係第三人利益契約。伊為受益
人，本得向被上訴人行使系爭支票之付款請求權，乃被上訴人疏
於注意，將票款付予崇反公司，對伊亦應負債務不履行之損害賠
償責任等情，爰依侵權行為及債務不履行之法律關係，求為命被
上訴人給付三百三十一萬二千元，並自起訴狀繕本送達翌日起加
計法定遲延利息之判決（上訴人其餘之請求，業經本院九十三年
度台上字第三七五號判決其敗訴確定）。
被上訴人則以：系爭支票抬頭所載乃第三人「崇反公司」，非上
訴人崇友公司。伊審核結果依票據文義付款，並無任何過失可言
。縱系爭支票確遭羅維徵侵占後予以變造，其侵害崇友公司權利
者，既為羅維徵而與伊無涉，崇友公司又自始未占有系爭支票，
仍不得請求伊賠償或給付票款。況系爭支票經法務部調查局檢視
結果，在不預先告知、未使用輔助儀器情況下，尚無法於短時間
內發覺變造，伊以專業知識及相關規定審核系爭支票後，無法發
現系爭支票遭變造，亦難謂有違反注意義務。自無侵權行為或債
務不履行之損害賠償責任等語，資為抗辯。
原審依調查證據為辯論之結果，以：按稱支票者，謂發票人簽發
一定之金額委託金融業者於見票時，無條件支付與受款人或執票
人之票據，票據法第四條第一項定有明文。可知支票係提示證券
，其權利之行使與支票之占有，具有不可分離之關係；故所謂「
見票時無條件支付」，須支票之受款人或執票人為付款之請求，
付款人無故拒絕付款，始負債務不履行之責任。苟受款人或執票
人尚未提示支票，則其既無為付款之請求，受委託之金融業者何
能知悉受款人或執票人為何許人？又何能於見票時，無條件支付
？縱使支票之受款人或執票人係委託付款契約之第三人，但亦係
依該項契約關係而為付款之請求。付款人無故拒絕付款，自僅負
債務不履行之責任，尚不能謂係對於支票執票人為侵權行為。本
件上訴人既未占有或提示系爭支票，則其於回復系爭支票之占有
前，依法已無從對被上訴人行使權利，請求被上訴人於見票時，
無條件支付其票款，即難謂被上訴人應對其負債務不履行之損害
賠償責任。次按票據上權利之行使，以票據之占有為必要，若票
據喪失，執票人尚無從行使票據債權。而占有輔助人須有為本人
占有之意思，如占有輔助人侵占其管領之物，本人之占有自因而
喪失。本件訴外人羅維徵當初固以受僱人身分為上訴人收取而持
有系爭支票，惟自羅維徵將支票上受款人欄之「崇友公司」變造
為「崇反公司」時起，已易原為上訴人占有之意思，為其自己占
有之意思，上訴人之占有即因而喪失，羅維徵並因涉有侵占等罪
，經台灣台北地方法院判決罪刑在案，有該刑事判決可稽。則自
羅維徵變易為其自主占有之意思起，上訴人原持有之系爭支票之
權利已因而喪失，其自非系爭支票之權利人。雖票據法第十九條
第一項、第二項前段規定，票據喪失時，票據權利人，得為公示
催告之聲請；公示催告程序開始後，其經到期之票據，聲請人得
提供擔保，請求票據金額之支付。然依該條項規定請求者，限於
支票權利人；且所謂「票據喪失」，係指票據因被盜、遺失或滅
失而喪失占有者言。此就民法第七百十八條，民事訴訟法第五百
五十九條規定對照觀之自明。若票據為他人侵占時，並不包括在
內。是上訴人非但不得為公示催告之聲請，更無依票據法第十九
條規定，聲請提供擔保請求支付票據金額之餘地。從而，上訴人
既非系爭支票之權利人，又不能依票據法規定，回復系爭支票之
占有，即無從對於被上訴人行使票據上之權利，請求支付票據金
額，自不生侵權行為或債務不履行問題。上訴人本於侵權行為及
債務不履行之法律關係，請求被上訴人給付三百三十一萬二千元
本息，為無理由，不應准許。因而維持第一審所為上訴人敗訴之
判決，駁回其上訴，經核於法並無違誤。上訴論旨，猶就原審取
捨證據、認定事實之職權行使，指摘原判決不當，求予廢棄，非
有理由。
據上論結，本件上訴為無理由。依民事訴訟法第四百八十一條、
第四百四十九條第一項、第七十八條，判決如主文。
中　　華　　民　　國　九十四　年　　一　　月　　六　　日
            最高法院民事第五庭
                審判長法官  蘇　茂　秋
                      法官  朱　建　男
                      法官  蘇　達　志
                      法官  陳　碧　玉
                      法官  黃　秀　得
      本件正本證明與原本無異
                          書  記  官
中　　華　　民　　國　九十四　年　　一　　月　 十八 　日
                                                      Ｑ
